臺灣臺南地方法院刑事判決　　　　　　　　　　　　　九十一年度訴字第一一七號
　　公　訴　人　臺灣台南地方法院檢察署檢察官
　　被　　　告　丙○○
　　選任辯護人　鄭和傑
　　　　　　　　蘇新竹
　　　　　　　　謝依良
　　被　　　告　丁○○
　　被　　　告　乙○○○
右列被告等因違反選舉罷免法案件，經檢察官提起公訴（九十一年度偵字第六七二、
六七九號），本院判決如左：
    主  文
丙○○連續對於有投票權之人，交付賄賂，而約其為一定之行使，處有期徒刑伍月，
併科罰金新台幣陸拾萬元，有期徒刑如易科罰金，以銀元佰元即新台幣玖佰元折算
壹日；罰金如易服勞役，以罰金總額與陸個月之日數比例折算。褫奪公權年。交付
之賄賂新台幣壹仟元沒收。
丁○○有投票權之人，收受賄賂，而許以為一定之行使，處有期徒刑月，如易科罰
金，以佰元折算壹日。褫奪公權壹年。緩刑年。收受之賄賂新台幣貳仟伍佰元沒
收。
乙○○○無罪。
    事  實
一、丙○○係丁○○及戊○○（另經檢察官處分不起訴確定）之胞兄，其為使本屆（
    第十五屆）臺南市市議員候選人黃郁文能順利當選，竟基於對於有投票權之人交
    付賄賂而約其就投票權為一定行使之概括故意，先於民國（下同）九十一年一月
    十七日上午在台南市○○街十一號其住處，以電話通知具投票權之戊○○，請其
    前往其等不知情之母親乙○○○住處收受買票之對價，並約定戊○○及其具有投
    票權之子於選舉時將圈選市議員候選人黃郁文，而為投票權一定行使之合意。丙○○繼而於同日晚上六時許，在同一處所另以電話通知具投票權之丁○○前往丙○○前揭住處，由丙○○交付五票計二千五百元之賄款予丁○○，亦交代丁○○
    另四票之賄款須轉交付予其他具有投票權之家人，並約定丁○○及其家人於選舉
    時須投票予市議員候選人黃郁文，雙方達成投票權一定行使之合意。戊○○旋於
    翌（十八）日前往台南市○區○○街一百八十二號其等母親乙○○○住處，經由
    不知情之乙○○○轉交二票計新台幣（下同）一千元之買票賄款。丁○○及戊○○二人收受上開賄款後，實際均未轉交及告知其等具有投票權之家人。嗣經臺灣
    臺南地方法院檢察署檢察官於九十一年一月十九日上午接獲檢舉後，指揮法務部
    調查局台南市調查站調查員及台南市警察局第五分局警員，赴丙○○上述住所搜
    索並傳訊相關收賄人而循線查獲。
二、案經臺灣臺南地方法院檢察署檢察官自動檢舉，並經台南市警察局第五分局報請
    該署檢察官偵查起訴。
    理  由
甲、有罪部分：
一、訊據被告丙○○、丁○○二人均矢口否認右揭犯行，被告丙○○辯稱：伊委託母
    親乙○○○交付戊○○之一千元，乃伊前積欠戊○○之款項，並非買票之賄款。
    且伊未致電其弟丁○○往取任何金錢，丁○○亦未於九十一年一月十七日前往伊
    住處。而伊前曾以被告丁○○之不動產為擔保向銀行貸款，嗣因伊無法清償，該
    等不動產遭銀行聲請查封拍賣，而戊○○雖與伊並無恩怨，但戊○○向來較為照
    顧偏坦丁○○，恐因上開丁○○之不動產遭查封拍賣之事，而致丁○○、戊○○
    於調查站及檢察官偵查中故為不利於伊之不實供述云云。被告丁○○則以：伊於
    調查站及地檢署接受偵訊時，一方面因為緊張，一方面因為不滿其兄丙○○以伊
    之不動產向銀行貸款導致現遭查封拍賣，故而作出不實之陳述。實則伊兄即被告
    丙○○並未致電要求伊前往其住處收取二千五百元買票賄款云云，資為抗辯。被
    告丙○○之選任辯護人辯護意旨又以：現今政府大力疾呼取締賄選（辯護狀誤載
    為賄款），被告丙○○以電話詳細叮嚀證人戊○○前往其等母親乙○○○住處收
    取賄款，顯違背常理；被告丁○○與證人戊○○所供前往收取賄選款項之態式不
    一，「難免令人疑惑」；證人甲○○於審理時否認有委請被告丙○○轉交買票賄
    款之事，核與證人戊○○所證情形不符；證人戊○○於偵查中供稱另有乙○○○
    、鄭素雯（丙○○之女）、鄭碧琴（丙○○之妹）及劉素芬（鄭碧琴之女）等人
    收取賄款，然質諸上開親友，均供稱並無收取賄款之事；暨被告丁○○及證人戊○○於審理時亦否認有收受買票賄款情事，足見被告丙○○確無為他人買票賄選
    之事實云云，然查：
（一）上開事實，業據被告丁○○及證人戊○○迭於法務部調查局台南市調查站（以
      下簡稱台南市調查站）調查中，及檢察官偵訊時供述明確。
（二）被告丁○○與證人戊○○為被告丙○○同母所生之兄弟姊妹，誼屬至親，衡
      情苟非確有其事，縱曾因分割祖產或互為擔保而生齟齬爭執，仍無故意設詞誣
      攀其等兄長之可能。況被告丙○○於偵查中亦坦言其與丁○○、戊○○二人並
      無仇恨，且戊○○對其頗為照顧，並於丙○○經商時主動告以若有困難可代為
      解決之體恤言詞等語（參見九十一年度偵字第六七二號卷十八頁），顯難認為
      丁○○、戊○○有誣指被告丙○○買票之可能。證人戊○○雖於審理時翻異
      前詞，改稱被告丙○○要求伊前往其母乙○○○住處收取之一千元現金，乃被
      告丙○○前積欠款項，伊於調查站及偵查中乃因緊張且受調查員一再逼問，故
      而為前揭不利於被告丙○○之供述云云；本院依被告丙○○之聲請調閱本院九
      十年度裁全字第九一五四號假扣押案卷，雖亦可得確認被告丙○○前曾以被告
      丁○○之不動產向萬通商業銀行貸款，且因未依約清償而遭該銀行聲請假扣押
      之事實。然查被告丁○○、證人戊○○前揭於台南市調查站及偵訊中之供述，
      除不利於丙○○外，其等自己亦將因之而受投票受賄罪名之刑事追訴，除非至
      愚之人，或雙方存有重大仇隙，否則斷無自己干冒同遭刑事處分之不利益，以
      不實事實誣陷自己同胞手足之可能。而上述被告丙○○以丁○○所有之不動產
      向銀行擔保借款導致遭受查封拍買乙節，依經驗法則而言，顯然不能認為構成
      前述「重大仇隙」之原因事實。是被告丙○○、丁○○執此為辯，殊難憑信。
      再證人戊○○既屬對被告丙○○頗為照顧之同胞姊妹，益無僅因緊張即故為不
      實且不利於被告丙○○指述之可能，故證人戊○○於本院審異前詞，顯係迴護
      之詞，同難採信。此外，尚有檢察官於被告丙○○住處搜獲之黃郁文宣傳名
      片廿七紙，益徵被告丁○○及證人戊○○前揭供述與事實相符。綜上所述，
      被告丁○○及證人戊○○前揭於調查及偵查中所為不利於己且不利於被告丙○○之供述，顯可排除故為不實供述誣陷被告丙○○之風險，自可據為對被告丙○○、丁○○不利事實之認定依據。
（三）證人甲○○於本院審理雖到庭結證略稱未曾指使被告丙○○代市議員候選人黃
      郁文買票賄選，然該等被告丙○○聲請訊問之問題，本屬證人甲○○依刑事訴
      訟法第一百八十一條得拒絕證言之事項，該證人若未拒絕證言，不論待證事實
      之真實情形為何，本即難以期待證人甲○○為不利於己之陳述。故證人甲○○
      雖於本院為前述證言，尚難據以推翻或動搖被告丁○○及證人戊○○前揭不利
      於被告丙○○供述之可信度。同理，被告乙○○○及案外人鄭素雯、鄭碧琴及
      劉素芬等人於接受偵訊時否認收取賄款，亦不能遽而認為確無其事而遽認證人
      戊○○之供述全無足取。況證人戊○○於偵查中係於檢察官訊以：「『據你所
      知』還有哪些人收到丙○○交付之賄款？」時，陳稱尚有乙○○○、鄭素雯、
      鄭碧琴及劉素芬等人，該等『據其所知』之陳述，顯然並非戊○○親自見聞之
      事實，非但不能據為對被告乙○○○等人不利之認定，亦難以該等傳聞所得之
      證據經查與歷史事實不符而推翻同一證人其他證言，併予指明。
（四）現今吾國社會雖經執政當局大力呼籲查緝賄選，然選以賄成在我國社會中仍屬
      常見之弊害，此應屬公眾週知之事實，而非職業性犯罪者之間毫無警覺於電話
      中洽談如何實施犯罪行為，在所常見；又連續犯罪，原即不必然以完全相同手
      法遂行，被告丙○○選任辯護人執此為辯，同難採取。
（五）綜上各節，被告丙○○、丁○○買票及收受買票賄款等情，既經被告丁○○及
      證人戊○○分別於調查及偵查中自白不諱與指證綦詳，且依身分關係及經驗法
      則亦可排除該二人以不實供述誣攀被告丙○○之風險，而被告丙○○、丁○○
      二人上開辯解經核均無足採取，故其二人前揭犯罪事證已臻明確，犯行堪以認
      定，應依法論科。
二、核被告丙○○之所為，係犯公職人員選舉罷免法第九十條之一第一項之對於有
    投票權之人，交付賄賂，而約其為一定之行使之投票行賄罪；被告丁○○之所為
    ，係犯刑法第一百四十三條第一項之有投票權之人收受賄賂而許以其投票權為一
    定之行使之投票受賄罪。被告丙○○先後二次犯行，時間緊接，犯罪構成要件
    相同，顯均係基於概括之犯意反覆為之，雖先後所侵害者係同一國家法益，應依
    連續犯之規定論以一罪，並加重其刑（參照最高法院八十八年度台上字第五八九
    三號判決意旨），辯護意旨認為被告丙○○如成立本罪，應係接續犯而非連續犯
    ，尚有未合，併予指明。被告丙○○利用不知情之被告乙○○○遂行犯罪，是
    為間接正犯（認定被告乙○○○不知情之理由詳後），公訴意旨認為被告丙○○
    與乙○○○成立共同正犯，同有未合。被告丁○○於偵查中自白，應依公職人
    員選舉罷免法第九十七條之二第一項減輕其刑。被告丙○○雖利用其母向其弟
    買票行賄，足使其親人同遭刑事追訴之風險，但親族間買票之行為型態依社會通
    常觀念尚屬影響層面較小之類型。質言之，被告丙○○應為買票對象較為狹義之
    小型椿腳，於罪責之評價上，不宜處以較重之刑。再刑事被告於偵審程序中否認
    犯行，可能之理由甚多，尚不能因被告否認犯罪，遽認該人並無悔悟之心而率予
    量處較重之刑。爰審酌上情，並參以被告丙○○、丁○○二人之犯罪動機、目的
    、手段，被告丙○○之行為對於民主政治之危害菲淺，被告丁○○係被動犯罪故
    犯罪惡性較為輕微，及被告丙○○因本案遭羈押十日應已收相當警惕之效，暨被
    告丙○○、丁○○二人個別之犯罪後態度等一切情狀，分別量處如主文所示之主
    刑，並分別諭知易科罰金及易服勞役之折算標準，併均依公職人員選舉罷免法第
    九十八條第三項依情節之輕重宣告褫奪公權示懲。被告丁○○前未曾受有期徒
    刑以上刑之宣告，有臺灣高等法院被告全國前案紀錄表在卷可憑，其經此教訓後
    ，應知所警惕，信無再犯之虞，本院因認所宣告之刑以暫不執行為適當，併諭知
    緩刑三年，以勵自新。
三、扣案之黃郁文宣傳名片廿七紙，係屬競選期間用以加強選民印象之一般文宣製
    品，不能認為係賄選犯罪所用或預備之物，不併宣告沒收。被告丁○○所收受
    之現金二千五百元，雖其中一千元已經被告丁○○花用，另一千五百元則與被告
    丁○○自行補充之一千元一併交付檢察官扣案，此據被告丁○○於調查及偵查中
    供明在卷，但上開被告丁○○收受之二千五百元全額，仍屬其犯投票受賄罪所收
    受之賄賂，應依刑法第一百四十三條第二項之規定宣告沒收，且因被告丁○○收
    受之賄賂均為金錢，自不生追徵價額之問題（最高法院七十七年度台上字第三九
    五七號判決參照），併予指明。證人戊○○於偵查中交付檢察官扣案之現金一
    千元，同非被告丙○○委請乙○○○轉交之該紙現鈔，復據證人戊○○於審理時
    供述明確，故該等一千元現金雖非被告丙○○用以交付之賄賂，但無證據證明業
    已滅失而不存在，故仍應併依公職人員選舉罷免法第九十條之一第三項沒收之。
乙、無罪部分：
一、公訴意旨又以：被告乙○○○係知情而受被告丙○○之託負代為轉交買票賄款予
    證人戊○○，因認其亦涉犯公職人員選舉罷免法第九十條之一第一項之投票行賄
    罪。
二、按犯罪事實應依證據認定之，無證據不得推定其犯罪事實。又不能證明被告犯罪
    者，應諭知無罪之判決。刑事訴訟法第一百五十四條、第三百零一條第一項分別
    定有明文。又公職人員選舉罷免法第九十條之一第一項之罪，係處罰故意犯，故
    行為人必須對於犯罪事實有所認識，始足當之，最高法院三十年度上字第二六七
    一號判例意旨亦足參照。換言之，本件依調查所獲之事證，必須足以確信被告乙○○○係「知情」而代被告丙○○交付賄款予證人戊○○，始能認為被告乙○○○被訴之犯罪已獲嚴格之證明，合先敘明。
三、本件由於扣案之黃郁文宣傳名片，以及丁○○、戊○○交付檢察官之現金等物證
    ，無從據以判別被告乙○○○主觀上是否悉被告丙○○欲以現金向案外人戊○○
    買票，是公訴人認被告乙○○○涉犯上開罪名，主要係以證人戊○○前揭不利於
    被告丙○○之供述，為其論據。訊據被告乙○○○則堅詞否認右揭犯行，並附合
    被告丙○○之辯詞，供稱經伊轉交之現金乃被告丙○○與證人戊○○間之借貸清
    償行為云云。
四、經查，證人戊○○雖於台南市調查站及檢察官偵訊時，明白供稱被告丙○○以電
    話通知伊前往母親即被告乙○○○處所，收取買票現金一千元等語。然證人戊○○並未於為前揭不利於被告丙○○供述之時，一併陳明被告乙○○○係知悉買票
    情事而代被告丙○○轉交賄款。而遍查全卷，復無任何事證足以證明被告乙○○○對上述丙○○向戊○○買票之犯罪事實有所認識。而依經驗法則觀察，母子間
    未究明原委代為轉交家族成員之間擬交付之金錢，在所常見，不能因被告乙○○○曾有代被告丙○○交付買票賄款之行為，即遽認被告乙○○○係知悉買票事實
    之共犯。雖被告乙○○○於本院審理時之抗辯明顯係附合被告丙○○之說詞無足
    採信，但本件於欠缺積極證據以證明被告乙○○○係知情而代為轉交賄款之情形
    下，仍應認被告乙○○○此部分被訴犯行未能嚴格之證明，揆諸前揭刑事訴訟法
    之規定及最高法院判列意旨，即應為被告乙○○○無罪判決之諭知。
據上論斷，應依刑事訴訟法第二百九十九條第一項前段、第三百零一條第一項，公職
人員選舉罷免法第九十條之一第一項、第三項、第九十七條之二第一項、第九十八條
第三項，刑法第十一條前段、第五十六條、第一百四十三條第一項、第二項、第四十
一條第一項前段、第四十二條第三項、第三十七條第三項、第七十四條第一款，罰金
罰鍰提高標準條例第一條前段、第二條，判決如主文。
中      華      民      國    九十一    年      四      月      八      日
                                  臺灣臺南地方法院刑事第四庭
                                          法  官  陳欽賢
右正本證明與原本無異。
如不服本判決，應於判決送達後十日內，向本院提出上訴狀。
                                          書記官  何小玉
中      華      民      國    九十一    年      四      月      十五    日
附錄法條：公職人員選舉罷免法第九十條之一第一項。
公職人員選舉罷免法第九十條之一
對於有投票權之人，行求期約或交付賄賂或其他不正利益，而約其不行使投票權或為
一定之行使者，處五年以下有期徒刑，得併科新台幣四十萬元刑法第一百四十三條第
一項、第二項。
有投票權之人，要求、期約或收受賄賂或其他不正當利益，而許以不行使其投票權或
為一定之行使者，處三年以下有期徒刑，得併科五千元以下罰金。
犯前項之罪者，所收受之賄賂沒收之。如全部或一部不能沒收時，追徵其價額。
